【裁判字號】    97,消債更,64
【裁判日期】    980930
【裁判案由】    更生事件
【裁判全文】
臺灣基隆地方法院民事裁定            97年度消債更字第64號
聲  請  人  甲○○
即  債務人              樓
上列當事人因消費者債務清理事件聲請更生，本院裁定如下：
    主  文
聲請駁回。
聲請費用由聲請人負擔。
    理  由
一、按聲請更生或清算不合程式或不備其他要件者，法院應以裁
    定駁回之，但其情形可以補正者，法院應定期間先命補正﹔
    又債務人與金融機構協商成立者，不得聲請更生或清算。但
    因不可歸責於己之事由，致履行顯有重大困難者，不在此限
    ﹔本條例施行前，債務人依金融主管機關協調成立之中華民
    國銀行公會會員辦理消費金融案件無擔保債務協商機制與金
    融機構成立之協商，準用前項之規定，消費者債務清理條例
    （下稱本條例）第8條、第151條第5項、第6項分別定有明文
    。衡諸債之關係，係以當事人間之信賴關係為基礎，為社會
    經濟組織之重要支柱，故當事人於以法律行為追求自己之利
    益之際，亦應顧及對方之利益，並考量債權債務在社會上之
    作用，本於誠實及信用之原則，行使債權及履行債務。是對
    於已陷入經濟上困境之消費者，若任其於惡性循環之債務窘
    境中生存，將衍生嚴重之社會問題，難以維持安定之社會經
    濟秩序，故為兼顧債權人、債務人雙方之利益，對陷於經濟
    上困境之消費者，乃允其於本條例施行後，得選擇以重建型
    之更生程序或清算型之清算程序清理其債務，藉以妥適調整
    債務人與債權人及其他利害關係人間之權利義務關係，保障
    債權人獲得公平受償，並謀求消費者經濟生活之重建復甦機
    會。惟對於已與金融機構協商成立，或於本條例施行前，已
    依金融主管機關協調成立之中華民國銀行公會會員辦理消費
    金融案件無擔保債務協商機制（下稱銀行公會債務協商機制
    ）與金融機構成立協商之債務人，自應受該成立協議拘束，
    按協議條件履行，僅有其後發生情事變更，在清償期間收入
    或收益不如預期，致該方案履行困難甚或履行不能，因不可
    歸責於己，始能聲請更生或清算﹔若非因不可歸責於己之事
    由，致履行顯有重大困難，而僅係不為債務之履行，自有違
    債權契約為誠信契約之本旨，為避免債務人任意毀諾已成立
    之協商，肇致道德危險，濫用更生或清算之裁判上債務清理
    程序，故依本條例第 151條第6項準用同條第5項前段之規定
    ，不得聲請更生或清算。
二、本件聲請意旨略以：聲請人有不能清償債務之情事，於本條
    例施行前，曾依銀行公會債務協商機制與金融機構成立協商
    ，惟聲請人因擔任周美珍向關西儲蓄互助社借款之保證人，
    而周美珍因故未正常繳款，且現已不知去向，導致關西儲蓄
    互助社向臺灣板橋地方法院聲請扣押聲請人之薪資，使得聲
    請人無法再繼續依約履行，誠屬不可歸責於聲請人之事由。
    又聲請人之無擔保或無優先權之債務總額未逾新臺幣（下同
    ） 1,200萬元，復未經法院裁定開始清算程序或宣告，爰提
    出本件更生之聲請。
三、經查，聲請人確於本條例施行前，曾於民國（下同）95年 4
    月27日，依銀行公會債務協商機制與最大債權金融機構中國
    信託商業銀行就協商當時所負之無擔保債務總額 933,733元
    達成協議，並約定自95年 5月起，分80期，利率百分之9.88
    ，每月償還15,980元依各債權銀行債權金額比例清償各項債
    務，至全部清償完畢為止，此有聲請人所提出之協議書暨無
    擔保債務還款計劃及聯合徵信中心當事人綜合信用報告等件
    為證，核屬實情。又聲請人固陳係因遭關西儲蓄互助向法院
    聲請強制執行扣押聲請人之薪資，致使聲請人無法依協商條
    件繼續履行，並提出臺灣板橋地方法院97年度執字第 19573
    號執行命令為證，惟經本院職權調取該案卷宗調查結果，該
    強制執件於核發移轉命令後，因第三人裕信汽車股份有限公
    司以聲請人於95年 6月30日即已離職為由而聲明異議，嗣後
    更因關西儲蓄互助社撤回執行而告終結，是以聲請人根本未
    曾遭扣押薪資，遑論因此導致聲請人無法繼續依約履行，從
    而，聲請人所言，自不足採。次查，聲請人於協商當時，係
    任職於裕信汽車股份有限公司，而依聲請人所提出95年度綜
    合所得稅各類所得資料清單所載，聲請人任職於該公司之薪
    資收入總額為 230,021元，平均每月收入約為38,337元（元
    以下四捨五入），而聲請人固陳每月之必要支出為18,067元
    ，惟聲請人既已負債無力清償，則其日常生活支出自應受到
    相當之限制，不得主張維持過往之寬逸生活，應以足以維持
    其最低生活之費用為其必要支出之計算標準，而依行政院公
    佈之95年臺灣省最低生活費用 9,210元計算，聲請人之每月
    必要支出即應以 9,210元為標準。至聲請人主張每月尚須償
    還汽車貸款10,460元，惟依聲請人所提出之國稅局財產歸屬
    清單，聲請人名下並無汽車，且聲請人亦未提出任何繳納貸
    款之證明﹔而關於房屋貸款 3,300元，亦未見聲請人提出任
    何貸款或繳納之證明文件，是此二部份之支出，均不足採。
    準此，聲請人每月必要支出應為17,210元（即生活費 9,210
    元及扶養費 8,000元），而以聲請人協商成立時之平均每月
    所得38,337元扣除每月應依協商條件清償之15,980元，尚有
    餘額22,357元，仍足支付上開聲請人每月必要支出，足見本
    件協商條件並未過苛而超出聲請人可得負擔之範圍。惟聲請
    人於95年4月間協商成立後，竟抱持僥倖之心態而於同年6月
    底率爾辭去裕信汽車股份有限公司之工作，其於協商成立後
    離職自陷於收入不穩定之情形，不顧將來可能發生不能履約
    或履約有困難，則其率爾變更工作，縱致收入中斷，或新工
    作收入不穩定而必須向家人、女友借貸支應，導致債務狀況
    日趨擴大、經濟狀況越陷困境，終至無法繼續依協商條件履
    行，亦難謂係不可歸責於聲請人之事由。
四、綜上所述，本件聲請人既與金融機構成立協商，復因可歸責
    於己之事由致履行顯有重大困難，則其聲請更生，顯然違背
    本條例第 151條第6項準用第5項之規定，揆諸首開說明，自
    應駁回其更生之聲請。
五、依消費者債務清理條例第 8條、第15條，民事訴訟法第95條
    、第78條之規定，爰裁定如主文。
中    華    民    國    98    年    9     月    30    日
                      民事庭法  官  姚貴美
上為正本係照原本作成。
如不服本裁定，應於裁定送達後10日內向本院提出抗告狀，並繳
納抗告費新台幣1000元。
中    華    民    國    98    年    9     月    30    日
                            書記官  詹小瑤


司法院資訊處製作；財團法人民間司法改革基金會備份。
